臺灣臺中地方法院刑事判決　　　　　　　　　　　　九十一年度訴字第一二六號
　　公　訴　人　臺灣臺中地方法院檢察署檢察官
　　被　　　告　戊○○
　　選任辯護人　林永貹
右列被告因常業詐欺等案件，經檢察官提起公訴（九十年度偵字第八二八三號），本
院判決如左：
    主  文
戊○○連續幫助共同常業詐欺取財，處有期徒刑捌月，緩刑參年。
    事  實
一、戊○○自民國（下同）八十九年起，即任職於都會王朝企業社擔任總經理之職務
    ，其明知丙○○（乃漢翔商業社之負責人）、乙○○、甲○○（均經本院另行審
    結）等人係從事「假消費、真刷卡、貸現金」之行為，竟仍基於幫助丙○○、乙○○、甲○○等人共同從事常業詐欺、常業重利之概括犯意，自八十九年九月、
    十月間起，介紹至前開都會王朝企業社學習跳舞之蔡吉隆等人至丙○○、乙○○
    、甲○○等人處刷卡借款以籌措現金製作制服多次，每次均係由戊○○以電話聯
    絡丙○○或甲○○、乙○○等人前往戊○○工作之公司，由戊○○對欲借款之人
    稍作介紹而由乙○○等人為欲刷卡借款之人辦理刷卡換現金之手續，或者由戊○○與乙○○、甲○○及丙○○約定一特定地點，再由戊○○指示該人前往約定之
    處辦理刷卡換現金之手續。而丙○○、乙○○及甲○○即於與戊○○介紹之人會
    面後，即基於乘他人急迫、輕率或無經驗貸以金錢而取得與原本顯不相當之重利
    之常業重利故意及與乙○○、不特定之信用卡持卡人之間共同詐欺取財之常業故
    意暨行使明知為不實事項而登載於其業務上作成之該當於商業會計法之會計憑證
    之文書（即顧客消費簽帳單）及業務上作成之請款單及請款彙總表之概括犯意，
    以刷卡方式借貸金錢與該等不特定之持卡人而經營「假消費、真刷卡、貸現金」
    之借貸業務；其方式乃由不特定之借款人假冒在丙○○經營之「漢翔商業社」消
    費之名目，以不特定之借款人所持有之信用卡刷卡，每刷卡一萬元，得九千元至
    九千二百元之現金，扣除銀行向請款商家收取之按照每筆款項之百分三計算之手
    續費用，丙○○、乙○○、甲○○等人得取得至少每月約百分之五‧四至百分之
    七‧七之利息（公訴人誤為每月月息高達百分之六十以上）或換算為每年百分之
    六五‧二以上（計算方式如附件所示）之與原本顯不相當之重利（其利率因牽涉
    到借款人發卡銀行之每月結算日不同及借款人借款日期不同，而有不同之利息，
    其計算式如附件所示）；丙○○、乙○○及甲○○於接受該等不特定人刷卡之際
    確定持卡人所持之信用卡確實有效後，即與該持卡借款之人基於共同向發卡銀行
    詐領款項之犯意聯絡，當場即依據借款之金額，製作虛偽消費之一式二聯信用卡
    簽帳單，交由前來借款之不特定人簽名以完成交易，並將其中一聯交由持卡人收
    執，另一聯則留存作為憑證，再定期製作請款單、請款彙總表等業務上之文書，
    持以向聯合信用卡處理中心請款，使各發卡銀行誤以為該不特定之人真有於丙○○所經營之「漢翔商業社」以及「０２０４飲料店」、「祥德汽車」、「最愛一
    九九九飲料店」、「晟功輪胎行」消費之行為，而陷於錯誤並將請領款項如數匯
    入丙○○之帳戶或乙○○、甲○○向「０２０４飲料店」、「祥德汽車」、「最
    愛一九九九飲料店」、「晟功輪胎行」之姓名年籍不詳之負責人所取得之帳戶內
    ，丙○○、乙○○、甲○○三人依前述方法多次貸予款項與經戊○○或其他姓名
    年籍亦不詳之人所介紹之不特定人士，並藉此賺錢餬口以為常業，至遭查獲為止
    ，扣除手續費用以外，丙○○約淨獲利一萬多元、乙○○及甲○○二人則約獲利
    二、三十萬元。
二、嗣於九十年五月一日下午十八時三十分許，經臺中市警察局第三分局持搜索票至
    臺中市○區○○街一一二號乙○○所經營之地下錢莊查獲，並扣得房屋租賃契約
    書一本、乙○○所有之摩拖羅拉牌手機一支（含晶片、電池）、帳冊二本、計算
    驗鈔機二台，並自丙○○身上扣得丁○○簽帳之簽帳單一份（一式二張）。
三、案經臺中市警察局第三分局移送臺灣臺中地方法院檢察署檢察官偵查起訴。
    理  由
一、訊據被告戊○○固於警訊、偵查及本院審理時坦承曾於右揭時間介紹證人蔡吉隆
    等數名至都會王朝企業社內應徵之人員到丙○○、乙○○、甲○○處借款，惟辯
    稱：僅知同二被告乙○○等人可借款予他人應急，並不知道被告乙○○、甲○○
    以及丙○○三人係經營刷卡借款之業務，也沒有因為介紹而抽成獲利云云。經查
    ：
  (一)被告戊○○明知同案被告丙○○等三人確實從事接受不特定人士刷卡借錢，再持
    簽單及各式請款單、請款彙總單，向聯合信用卡處理中心申請消費款項而向各持
    卡人之發卡銀行詐欺取財之犯行等情，業據證人蔡吉隆於警訊時陳明在卷，復有
    同案被告丙○○、乙○○供述在卷，其中：
  1.證人蔡吉隆於警訊中係供稱：「（問：你向何人刷卡？其本人是否在場？）我是
    由戊○○（男，61.01.22生，Ｚ000000000，彰化市○○里○○路一八五巷一七號
    ）介紹刷卡消費的。戊○○現在在場沒錯（當場指認）。」等語。
  2.同案被告丙○○則於警訊中供稱：「（問：你找戊○○做何事？）透過戊○○之
    介紹客戶與我進行假消費真刷卡交易。」、「單純幫我介紹客戶交易，沒有抽取
    任何利息、酬勞。」、「（問：你找戊○○做過幾次生意？有何人曾陪同你找戊○○？）二、三次而已。每次皆我一人前往。」、「（問：你如核與戊○○認識
    ？）是乙○○介紹我二人認識的。」；於本院十一月二十日審理時，本院曾訊問
    同案被告乙○○為何介紹同案被告丙○○與被告戊○○認識，同案被告乙○○供
    稱：介紹被告吳去被告張那邊刷卡換現金，只有二、三次而已，而同案被告丙○○則稱：「有這回事。我去被告張那邊刷卡。」等語。
  3.同案被告乙○○於警訊中則供稱：「（問：刑事組搜索時，你所使用0000000000
    響起，經刑事組接聽，是要求前去刷卡，隨即前去臺中市○○路○段二九六之一
    號三樓『都會王朝』，瞭解是經理戊○○介紹應徵人員蔡吉隆刷卡換現金，如何
    ？請說明。）『都會王朝』經理戊○○是經朋友介紹認識，當戊○○打電話來，
    我就前往，戊○○告訴我是哪一位要刷卡換現金，要刷多少，我就照著辦理。」
    、「我都是直接將錢交給刷卡人，我沒有給戊○○酬庸。」；於本院九十一年六
    月五日審理時供稱：「（問：被告張負責幫你介紹？）他是有時候會帶朋友來，
    並沒有抽成。」等語；九十一年十月九日則供稱：「（問：如何認識被告張？）
    透過朋友介紹認識，被告張之前與我朋友來我那邊泡茶時認識的，那時候我已經
    有在刷卡借錢，那時候被告張並不知道我有在刷卡借錢給人家，二、三個月後他
    就知道。」、「（問：認識被告張時，你從事假刷卡真借錢有多久？）有二、三
    個月了。從我開始做到被查獲共約十個月的時間。」、「（問：被告張是如何介
    紹客戶給你？）他會先打電話跟我講一聲，我就時候與他約一個地方在外面，有
    時候去他公司那邊，被告張會稍微跟我介紹一下就走了。」、「（問：被告張如
    何介紹？）他都說是朋友。他介紹來的人大部分都說是要付訂做衣服的費用。」
    、「（問：你知道被告張的工作？）我知道他在教學生跳舞。」
  4.同案被告甲○○則於警訊中供稱：「（問：你是否認識戊○○（當場指認）？有
    無糾紛仇恨？）我認識，見過一兩次面，沒有糾紛與仇恨。」、「（問：你於何
    時、地見面？做何事？）時間我不記得，地點是臺中市○○路○段二九六之一號
    （都會王朝）透過戊○○介紹客戶進行假消費刷卡換現金之交易」、「（問：你
    二人共接洽幾次？客戶何人？刷卡金額若干？）約兩至三次，何人我不記得，金
    額多寡亦不記得了。」、「（問：如何聯絡進行交易？）都是戊○○打電話致電
    裡通知後，在沒有其他人之情況下我才會主動前往接洽交易」、「（問：你與戊○○接洽有無給付任何酬勞？戊○○所稱『小林仔』是何人？）沒有，是我本人
    。」。
  5.綜前所述，被告戊○○實已明知被告乙○○、甲○○、丙○○等人係以前揭違法
    之方式以高利貸放現款項信用卡持卡人，再向持卡人銀行請領款項；況被告戊○○於本院九十一年十二月十三日審理時辯稱：「（問：帶蔡吉隆到現場或帶他去
    借錢？（提示蔡吉隆警訊筆錄）那是他沒有錢作西裝，我知道若有人沒有錢的話
    ，可以去找被告豐或被告吳，他們說去買電腦，被告吳、豐就會拿錢給借錢的人
    ，借錢的人並不會拿到真正的電腦，會拿到錢，被告吳、豐會以電腦的八或九折
    的價格借給要借錢的人。至於他們刷卡的那件事，我真的是最後才知道。」云云
    。惟查，證人蔡吉隆確實係透過被告戊○○之介紹而至同案被告乙○○處刷卡借
    款等節，已據證人蔡吉隆於警訊時陳明在卷，若非被告戊○○之提示，證人蔡吉
    隆如何得向一陌生人借得數萬元之現金，又若非被告戊○○之提示，證人蔡吉隆
    當不至於知道要帶信用卡才能借款，顯見被告戊○○於介紹需款孔急之人至被告
    乙○○等人處借款時，應係有告知應帶信用卡；另外，被告戊○○已坦承知悉同
    案被告乙○○等人會讓別人刷卡購物但是不領取實物而拿取現金，顯然就同案被
    告乙○○、甲○○及丙○○等人之犯罪模式已屬知曉，所辯對於被告乙○○等人
    之犯行乃有所不知以及並無幫助其等從事常業詐欺、常業重利之故意云云，洵屬
    事後卸責之詞，不足以採信。
  (二)此外，同案被告丙○○乘不特定人急迫時，貸予金錢，由該等不特定之持卡人以
    自己之信用卡刷卡簽帳，在於其業務上作成之屬於會計憑證之信用卡簽帳單上為
    不實之登載，並製作不實之業務上登載之請款單、請款彙總單，持以向聯合信用
    卡處理中心申領持卡人簽帳款項，使各發卡銀行現於錯誤而詐取發卡銀行之財物
    ，賺取與原本顯不相當之重利等情，核與同案被告乙○○、甲○○等人於警訊、
    偵查及本院審理時所供述之情節相符，復有自同案被告丙○○身上所查獲之丁○○簽帳單（其上註有「漢翔商業社」等字樣）二張扣案以及中國信託銀行外訪特
    約商店彙辦單影本一份、特約商店申請書影本一份、中國信託商業銀行特約商店
    撥款明細表影本一份可稽，被告丙○○之自白，堪信與事實相符。而同案被告乙○○與被告甲○○亦係乘不特定人急迫時，貸予金錢，由該等不特定之持卡人以
    自己之信用卡刷卡簽帳，再由被告乙○○或甲○○在於其業務上作成之信用卡簽
    帳單上為不實之登載，並製作不實之業務上登載之請款單、請款彙總單，持以向
    聯合信用卡處理中心申領持卡人簽帳款項，使各發卡銀行現於錯誤而詐取發卡銀
    行之財物，賺取與原本顯不相當之重利等情，核與同案被告丙○○等人於警訊、
    偵查及本院審理時所供述之情節相符，復有自同案被告乙○○於臺中市○區○○
    街一一二號租屋處所查獲之帳冊二本、計算驗鈔機二台、房屋租賃契約書一本、
    摩拖羅拉牌行動電話一支等證物扣案足資佐憑，該帳冊上並載有為同案被告乙○○自承為利用前揭「０２０４飲料店」、「祥德汽車」、「最愛一九九九飲料店
    」、「晟功輪胎行」商店之空白簽帳單，從事刷卡借款業務之「祥」、「最愛」
    、「晟」等字樣之帳務記載，且同案被告乙○○曾向關係人張孟義拿取「０２０
    ４飲料店」之店章、空白簽帳單等情，亦據該關係人張孟義於警訊時陳述在卷，
    堪信同案被告乙○○就其確實有從事前揭業務等情之自白，與事實應屬相符。又
    同案被告甲○○亦確實有於其兄即同案被告乙○○無暇時，代其前往由介紹人引
    介之不特定處所，從事為不特定之信用卡持卡人刷卡貸款之行為等情，亦據同案
    被告甲○○自白在卷，核與被告乙○○所述相符；而被告甲○○與乙○○乃兄弟
    ，二人關係匪淺，被告乙○○從事此種假消費、真貸款之業務，被告甲○○亦無
    不知情之理，更何況被告甲○○亦曾為被告乙○○租用前揭尚德街之處所，難認
    其就被告乙○○從事何種業務有所不知，則被告甲○○自八十九年十二月起，即
    有與同案被告乙○○共同從事前揭犯行之行為等情，亦堪以認定。
  (三)從而被告戊○○確實有介紹不特定人士向被告乙○○、甲○○及丙○○三人「假
    消費、真刷卡、貸現金」之幫助犯行，應堪以認定。
二、按「幫助他人犯罪者，為從犯。」，刑法第三十條第一項前段定有明文。核被告
    戊○○所為介紹不特定需現金之人士前往同案被告丙○○、乙○○、甲○○等人
    處刷卡貸現金，係幫助同案被告丙○○、甲○○、乙○○犯刑法第三百四十五條
    之共同常業重利罪、刑法第三百四十條之共同常業詐欺取財罪，而被告以幫助他
    人犯罪之意思而參與犯罪構成要件以外之行為，為從犯，應依刑法第三十條規定
    ，減輕其刑。而被告戊○○一介紹行為同時幫助同案被告丙○○、乙○○及甲○○共同犯常業重利罪及常業詐欺罪，該二罪間既具有有方法結果之牽連關係，為
    牽連犯而應從一重之共同常業詐欺罪論處，則被告戊○○一幫助行為即應論以幫
    助常業詐欺取財罪；又被告戊○○介紹人員至同案被告丙○○、乙○○、甲○○
    處刷卡貸現金多次，其所為數行為，時間緊接，所犯罪名相同，顯係基於概括之
    犯意為之，為連續犯，爰依刑法第五十六條之規定以一罪論而加重其刑，並依法
    先加後減之。公訴意旨雖認被告戊○○係與同案被告乙○○、甲○○二人共犯常
    業詐欺取財、常業重利罪，惟按「刑法上之幫助犯，係指以幫助之意思，對於正
    犯資以助力，而未參與實施犯罪之行為者而言，如就構成犯罪事實之一部，已參
    與實施即屬共同正犯」、「所謂參與構成要件以外之行為者，指其所參與者非直
    接構成某種犯罪事實之內容，而僅係助成其犯罪實現之行為而言，苟已參與構成
    某種犯罪事實之一部，即屬分擔實施犯罪之行為，雖僅以幫助他人犯罪之意思而
    參與，亦仍屬共同正犯。」，最高法院四十九年度台上字第七七號、四十七年度
    台上字第五八二號住有判例可資參照，申言之，如僅以幫助之意思而未參與分擔
    犯罪構成要件行為之實施者，仍應屬於幫助犯之範疇。查本件被告戊○○既僅介
    紹不特定之前往其所服務之都會王朝企業社工作人員向同案被告乙○○、甲○○
    二人刷卡貸款，至於其等之後手續進行，被告戊○○均未曾參與，業經同案被告
    丙○○、乙○○、甲○○等人於歷次偵、審中陳明被告戊○○僅係介紹且未拿任
    何酬勞等語，堪信被告戊○○並未參與實施犯罪之行為，應僅論以幫助犯，公訴
    人認被告乃與其於被告乙○○、甲○○等人共犯常業詐欺取財、常業重利罪，起
    訴法條，尚有未洽，惟仍係於同一基礎社會事實之範疇內，爰依法變更為幫助犯
    。又公訴意旨僅認被告戊○○有介紹人員至同案被告乙○○、甲○○處刷卡借款
    ，惟被告戊○○坦承曾經介紹人到同案被告丙○○處借錢。此亦經同案被告乙○○於本院九十一年十一月二十日審理時供稱：「（問：為何介紹被告吳與被告張
    認識？）介紹被告吳去被告張那邊刷卡換現金，只有二、三次而已。」等語，則
    被告戊○○顯然亦有介紹人員至被告丙○○處刷卡換現金，此部分之犯行與公訴
    人起訴認定被告戊○○介紹人員至同案被告乙○○、甲○○處刷卡換現金之犯行
    ，時間相近，犯罪構成要件相同，具有連續犯之裁判上一罪關係，本院自得一併
    審理，併此敘明。爰審酌被告戊○○介紹需款孔急之人前往同案被告乙○○、甲○○及丙○○處刷卡借款，所為已危害及金融秩序，惟念其均未收受報酬及其犯
    罪動機、手段以及犯後坦承部分犯行，態度尚稱良好，量處如主文所示之刑，以
    資懲儆。末查被告戊○○前未曾受有期徒刑以上刑之宣告，有其臺灣高等法院被
    告全國前案紀錄表、臺灣臺中地方法院檢察署刑案資料查註紀錄表各一份存卷足
    參，且育有三名年幼子女，其中一子並有天生染色體異常之症狀而屬重度殘障，
    有卷附中華民國身心障礙手冊影本一份可稽，家中經濟負擔顯然頗重，其經此案
    科刑教訓後，當知警惕而無再犯之虞，本院綜核各情，認所宣告之刑以暫不執行
    為適當，併予宣告緩刑三年，以啟自新。
三、又公訴意旨認被告戊○○有與同案被告乙○○、甲○○共犯商業會計法第七十一
    條第一款之填製不實會計憑證罪以及刑法第二一六條、第二一五條之行使業務上
    登載不實文書（請款單、請款彙總表）罪，惟本院認被告乙○○、甲○○等人依
    其身份尚非「０２０４飲料店」等商店於商業會計法上所定義之負責人，公訴意
    旨認其等涉犯商業會計法第七十一條第一款之罪，尚有誤會，則被告戊○○既為
    從犯，就此部分連正犯亦不合致犯罪構成要件之犯行，自無所謂之幫助可言；再
    者，被告乙○○、甲○○等人於接受被告戊○○介紹而來之人從事「假消費、針
    刷卡、貸現金」之行為後，填製相關請款單、彙總表等行為，實已超出被告戊○○所能預測想見之範圍，亦難認被告戊○○就此部分之犯行有幫助之故意存在，
    此部分本應為無罪之諭知，惟依公訴意旨，認此部分正犯之犯行與經判決有罪部
    分（共同常業重利罪及共同常業詐欺罪）間具有牽連犯之裁判上一罪關係，依審
    判不可分原則，爰不另為無罪之諭知，附此敘明。
據上論斷，應依刑事訴訟法第二百九十九條第一項前段、第三百條，刑法第五十六條
、第三十條、第二十八條、第三百四十條、第三百四十五條、第五十五條、第七十四
條第一款，罰金罰鍰提高標準條例第一項前段、第二條，判決如主文。
中      華      民      國      九十一      年    十二    月    二十七  日
                            臺灣臺中地方法院刑事第七庭
                                        法  官 林學晴
右正本證明與原本無異。
如不服本判決，應於送達後十日內向本院提出上訴狀 （須附繕本） ，上訴於台灣高
等法院臺中分院。
                                        書記官
中      華      民      國      九十一      年    十二    月    二十七  日
附錄：論罪科刑法條
中華民國刑法第三十條
 (從犯及其處罰)
幫助他人犯罪者，為從犯。雖他人不知幫助之情者，亦同。
從犯之處罰，得按正犯之刑減輕之。
中華民國刑法第三百四十條
以犯第三百三十九條之罪為常業者，處一年以上七年以下有期徒刑，得併
科五萬元以下罰金。
中華民國刑法第三百四十五條
 (常業重利罪)
以犯前條之罪為常業者，處五年以下有期徒刑，得併科三千元以下罰金。
